【裁判字號】    97,訴,1720
【裁判日期】    980219
【裁判案由】    違反台灣地區與大陸地區人民關係條例等
【裁判全文】
臺灣屏東地方法院刑事判決              97年度訴字第1720號
公  訴  人  臺灣屏東地方法院檢察署檢察官
被      告  乙○○
上列被告因違反臺灣地區與大陸地區人民關係條例等案件，經檢
察官提起公訴（97年度偵字第6742號），茲因被告就被訴事實為
有罪之陳述，經告知簡式審判程序意旨，並聽取公訴人及被告之
意見後，本院合議庭裁定由受命法官獨任依簡式審判程序審理，
判決如下：
    主  文
乙○○共同犯臺灣地區與大陸地區人民關係條例第七十九條第一
項使大陸地區人民非法進入臺灣地區罪，處有期徒刑陸月，如易
科罰金，以銀元佰元即新臺幣玖佰元折算壹日；減為有期徒刑
月，如易科罰金，以銀元佰元即新臺幣玖佰元折算壹日。
    事  實
一、乙○○與大陸地區女子甲○○（同案通緝中）並無結婚之真
    意，並明知大陸地區人民非經主管機關許可，不得進入臺灣
    地區，亦不得使大陸地區人民非法進入臺灣地區，竟於民國
    90年8 月間因受綽號「大胖」之不詳姓名成年男子委託，而
    與之共同基於使大陸地區人民非法進入臺灣地區之犯意聯絡
    ，並與「大胖」及甲○○共同基於偽造並行使使公務員登載
    不實之偽造文書犯意聯絡，由乙○○隻身前往大陸地區，於
    同月27日在大陸地區福建省福州市與甲○○虛偽辦理結婚登
    記，取得中華人民共和國福建省福州市公證處（2001）榕公
    證內民字6728號結婚公證書，旋以返回臺灣地區，向財團法
    人海峽交流基金會（下稱海基會）辦理驗證，經該會核發證
    明書後，於同年9 月13日以上開結婚公證書及海基會證明書
    向屏東縣新園鄉戶政事務所申辦結婚登記，致使不知情之承
    辦公務員將該不實之事項，登載於職務上所掌之電腦戶政資
    料管理檔案公文書，即戶籍登記簿及乙○○之國民身分證配
    偶欄上，並核發記載乙○○與甲○○已經結婚而有夫妻關係
    之戶籍謄本，致生損害於戶政機關對於戶籍資料管理之正確
    性，乙○○乃持上開內容不實之戶籍謄本連同其他文件，先
    於同日（13日）稍後向屏東縣警察局屏東分局新園分駐所承
    辦警員行使，經該所警員陳舜爵在其提出之「大陸地區人民
    進入臺灣地區保證書」對保及簽註意見欄內簽認後，繼於次
    日（14日）連同上開保證書而更向內政部警政署入出境管理
    局（嗣已改制為內政部入出國及移民署，下稱境管局）行使
    ，為甲○○申請取得「大陸地區人民進入臺灣地區旅行證」
    ，使甲○○得以於91年7 月9 日順利由高雄小港國際機場非
    法進入臺灣地區。嗣乙○○、甲○○雖於91年10月4 日相偕
    至屏東縣新園鄉戶政事務所申辦離婚登記、變更乙○○國民
    身分證配偶欄之記載，甲○○並於91年11月22日出境，仍為
    警因對2 人婚姻狀況察覺有異而循線查悉上情。
二、案經高雄縣警察局旗山分局報告臺灣屏東地方法院檢察署檢
    察官偵查起訴。
    理  由
一、訊據被告乙○○於警詢、偵查中及本院審理時，對其前揭犯
    罪事實均自白不諱，並有結婚登記申請書、中華民國臺灣地
    區旅行證、戶籍謄本、福建省福州市公證處（2001）榕公證
    內民字第6728號結婚公證書、大陸地區人民資訊管理系統查
    詢資料、大陸地區人民進入臺灣地區旅行證申請書、大陸地
    區人民進入臺灣地區保證書、流動人口登記聯單、個人戶籍
    資料查詢結果、戶籍遷徙紀錄資料在卷可稽，被告乙○○自
    白前揭犯行，堪認與事實相符。本件被告犯罪事證已臻明確
    ，應依法論科。
二、查被告乙○○行為後，刑法及刑法施行法分別於94年2 月2
    日、95年6 月14日修正公布，均於95年7 月1 日施行，臺灣
    地區與大陸地區人民關係條例第79條亦於92年10月21日修正
    ，92年12月31日施行。依修正後刑法第2 條第1 項規定，行
    為後法律變更所生新舊法律比較適用，應適用修正後刑法第
    2 條第1 項之規定，為「從舊從輕」之比較。另於比較時應
    就罪刑有關之共犯、未遂犯、想像競合犯、牽連犯、連續犯
    、結合犯，以及累犯加重、自首減輕暨其他法定加減原因（
    如身份加減）與加減比例等一切情形，本於統一性及整體性
    原則，綜其全部罪刑之結果而為比較（最高法院95年5 月23
    日刑事庭第8 次會議決議參照）。茲就本件所涉修正法條分
    述如下：
  (一)被告乙○○行為時，臺灣地區與大陸地區人民關係條例第79
    條第1 項規定，非法使大陸地區人民入境臺灣者，處5 年以
    下有期徒刑、拘役或科或併科新臺幣50萬元以下罰金。另92
    年10月21日修正，92年12 月31 日施行之同規定，其刑度提
    高為1 年以上7 年以下有期徒刑，得併科新臺幣100 萬元以
    下罰金，兩相比較，自以舊法有利於被告。
  (二)本件被告行為後，刑法第214 條使公務員登載不實罪中罰金
    刑部分，因刑法施行法增定第1 條之1 ，其貨幣單位改為新
    臺幣，所定最高數額提高為30倍。修正前該罪之罰金刑，經
    適用罰金罰鍰提高標準條例第1 條前段及現行法規所定貨幣
    單位折算新臺幣條例第2 條，折算為新臺幣後，最高數額亦
    為原規定之30倍，兩者最高刑度相同，惟最低刑度部分，修
    正前刑法第33條第5 款規定罰金為1 元以上，經折算為新臺
    幣後，為新臺幣3 元以上，而修正後刑法第33條第5 款規定
    罰金為新臺幣1,000 元以上，較舊法為高，應以舊法有利於
    被告。
  (三)關於共同正犯部分，修正前刑法第28條規定：「2 人以上共
    同實施犯罪之行為者，皆為正犯」，修正後則規定為「2 人
    以上共同實行犯罪之行為者，皆為正犯」，依修法意旨乃為
    強調個人責任，及犯罪之處罰乃針對行為，而非處罰行為人
    之思想或惡性，即重視客觀之犯罪行為，故有修正共同正犯
    之參與類型，確定在「實行」概念下之共同參與行為，始成
    立共同正犯，以別於舊法時代將「實施」2 字涵蓋陰謀、預
    備、著手、實行之概念在內。經比較新舊法結果，修正後刑
    法對成立共同正犯之範圍較狹隘，自以適用修正後刑法對於
    被告較為有利。
  (四)又被告乙○○所犯行使公務員登載不實文書罪與使大陸地區
    人民非法進入臺灣地區罪間，有方法及目的之關係，依修正
    前之刑法，應屬牽連犯，從一重論以使大陸地區人民非法入
    境罪處斷，而依修正後刑法既刪除牽連犯之規定，則應論以
    數罪而分論併罰，比較之下，舊法對被告較為有利。
  (五)綜上所述，本件以舊法有利於被告，應適用修正前之舊法處
    斷。
三、按臺灣地區與大陸地區人民關係條例第79條第1 項處罰違反
    同條例第15條第1 款所定使大陸地區人民非法進入臺灣地區
    罪，凡非經合法手續進入者皆包含之，不以偷渡進入為限（
    最高法院90年度臺上字第3180號、92年度臺上字第40號判決
    參照）。故核本件被告所為應論究如下：
  (一)被告乙○○前揭以假結婚方式，使大陸地區女子甲○○得以
    假藉臺灣地區人民配偶名義入境之行為，係違反修正前臺灣
    地區與大陸地區人民關係條例第15第1 款規定，而犯同條例
    第79條第1 項之使大陸地區人民非法進入臺灣地區罪；又其
    以虛偽不實之婚姻關係向戶政機關辦理登記，使承辦之公務
    員將此不實之事項登載於職掌之戶政資料而核發戶籍謄本，
    並填載在被告乙○○之國民身分證配偶欄後，進而持該戶籍
    謄本、國民身分證，先後向屏東縣警察局屏東分局新園分駐
    所承辦警員、境管局行使之行為，係犯刑法第216 條、第21
    4 條之行使使公務員登載之不實文書罪。其使公務員登載不
    實偽造文書復持以行使，該偽造之低度行為為行使之高度行
    為所吸收，不另論罪。又其為達單一目的，於短期內多次行
    使偽造文書，侵害同一社會法益，應成立接續犯而論以一罪
    。
  (二)被告乙○○就所犯使大陸地區人民非法進入臺灣地區罪部分
    ，與綽號「大胖」之不詳姓名成年男子間；及就所犯行使偽
    造文書罪部分，與「大胖」及甲○○間，分別有犯意聯絡及
    行為分擔，各應成立共同正犯。被告乙○○藉行使偽造文書
    之手段，以遂其使大陸地區人民非法入境臺灣之目的，所犯
    2 罪間有方法、目的之牽連關係，應依94年2 月2 日修正公
    布前刑法第55條後段牽連犯規定，從一重之使大陸地區人民
    非法進入臺灣罪處斷。
四、爰審酌被告乙○○之年齡、品行、智識能力、犯罪動機、手
    段、情狀、所生法益受侵害之程度，其為54年6 月28日出生
    、受有高中肄業教育程度、以在理容院擔任掏耳師傅為業之
    人，本件犯罪時年36歲，前於83年間曾因煙毒、麻藥案件，
    經臺灣高雄地方法院83年度訴字第3633號分別判處有期徒刑
    3 年2 月，褫奪公權3 年、有期徒刑4 月，應執行有期徒刑
    3 年4 月，褫奪公權3 年確定，於84年2 月22日入監執行，
    85年5 月22日因縮刑假釋出監，嗣期滿未經撤銷假釋而執行
    完畢，有臺灣高等法院被告前案紀錄表及臺灣屏東地方法院
    檢察署刑案資料查註紀錄表各1 份在卷可按，素行非佳，並
    考量其因貪圖小惠，不顧國家安全及對社會治安、經濟影響
    而犯罪之動機，使公務員登載不實而偽造之文書種類為戶政
    資料，對於國家對於戶政管理正確性所生危害之程度，行使
    該文書之對象及次數，因其行為而得以非法入境者居留臺灣
    期間約僅數月，並未發現該員在臺期間有進一步危害國家、
    社會之重大情事，及其犯罪經查獲後，均能坦認犯行，犯後
    態度尚可等一切情狀，量處如主文所示之刑，又按行為後法
    律有變更者，適用行為時之法律，但行為後之法律有利於行
    為人者，適用最有利於行為人之法律，刑法第2 條第1 項定
    有明文。94年2 月2 日修正公布之刑法第41條，於本件被告
    犯罪後，業於95年7 月1 日生效施行，關於易科罰金之折算
    標準，原規定以銀元1 元以上3 元以下折算1 日，修正後規
    定則以新臺幣1 千元、2 千元、3 千元折算1 日，是依前開
    說明，並應適用被告行為時之法律即95年7 月1 日修正生效
    施行前之刑法第41條第1 項前段規定，諭知易科罰金之折算
    標準，以資儆懲。
五、被告乙○○前揭犯罪時間在96年4 月24日以前，所犯使大陸
    地區人民非法進入臺灣地區罪，與96年罪犯減刑條例第2 條
    第1 項第3 款所定宣告減刑之積極要件相合，亦無同條例第
    5 條規定之消極要件存在，符合減刑條件，爰依中華民國96
    年罪犯減刑條例第2 條第1 項第3 款之規定，減其刑期2 分
    之1 ，並仍依前述易刑原則，諭知易科罰金之折算標準。
六、另罰金罰鍰提高標準條例第2 條因上開修正後刑法第41條已
    就易科罰金之折算標準予以明文而無存在必要，於95年5 月
    17日經修正刪除，95年7 月1 日生效，然本件既仍適用修正
    前刑法第41條第1 項前段之規定定被告易科罰金之折算標準
    ，自仍應適用修正前罰金罰鍰提高標準條例第2 條之規定提
    高折算之罰金數額，茲為免與刑法第41條第1 項修正施行後
    所定易科罰金折算標準改採新臺幣計算產生混淆，爰依現行
    法規所定貨幣單位折算新臺幣條例第2 條敘明其易科罰金應
    折算新臺幣之數額，附此敘明。
據上論斷，應依刑事訴訟法第273 條之1 第1 項、第299 條第1
項前段，92年10月21日修正公布前臺灣地區與大陸地區人民關係
條例第15條第1 款、第79條第1 項，刑法第2 條第1 項前段、第
11條前段、94年2 月2 日修正公布前刑法第28條、第55條、刑法
第216 條、第214 條、94年2 月2 日修正公布前刑法第41條第1
項前段，罰金罰鍰提高提高標準條例第1 條前段、修正前罰金罰
鍰提高提高標準條例第2 條，現行法規所定貨幣單位折算新臺幣
條例第2 條，中華民國96年罪犯減刑條例第2 條第1 項第3 款、
第7 條，判決如主文。
中    華    民    國    98    年    2     月    19    日
                  刑事第二庭    法  官  陳松檀
以上正本證明與原本無異。
如不服本判決應於收受判決後10日內向本院提出上訴書狀，並
應敘述具體理由；其未敘述上訴理由者，應於上訴期間屆滿後
20日內向本院補提理由書（均須按他造當事人之人數附繕本）
「切勿逕送上級法院」。
中    華    民    國    98    年    2     月    19    日
                                書記官  黃佳惠
附錄本判決適用法條全文：
臺灣地區與大陸地區人民關係條例第15條
下列行為不得為之：
一使大陸地區人民非法進入臺灣地區。
二明知臺灣地區人民未經許可，而招攬使之進入大陸地區。
三使大陸地區人民在臺灣地區從事未經許可或與許可目的不符之
  活動。
四僱用或留用大陸地區人民在臺灣地區從事未經許可或與許可範
  圍不符之工作。
五居間介紹他人為前款之行為。
修正前臺灣地區與大陸地區人民關係條例第79條
違反第15條第1 款規定者，處5 年以下有期徒刑、拘役或科或併
科新臺幣50萬元以下罰金。
以犯前項之罪為常業者，處1 年以上7 年以下有期徒刑，得併科
新臺幣1 百萬元以下罰金。
第1 項之未遂犯罰之。
中華民國刑法第214條
明知為不實之事項，而使公務員登載於職務上所掌之公文書，足
以生損害於公眾或他人者，處3 年以下有期徒刑、拘役或5 百元
以下罰金。
中華民國刑法第216 條
行使第210 條至第215 條之文書者，依偽造、變造文書或登載不
實事項或使登載不實事項之規定處斷。


司法院資訊處製作；財團法人民間司法改革基金會備份。
